---
title: "TP bioregionalisation avec la diversité beta"
author: "Boris Leroy, UMR BOREA, Muséum National d'Histoire Naturelle"
output: html_document
editor_options: 
  chunk_output_type: inline
---
# Chargez les packages



```{r echo=TRUE,message=FALSE,warning=FALSE}
library(bioregion)
library(recluster)
library(sf)
library(vegan)
library(rnaturalearth)
library(ggplot2)
```

# 1. Chargement des données

```{r}
# Occurrence database
subtidaldb <- readRDS("./data/invertebres_benthiques.RDS")


# Site position
sites <- readRDS("./data/sites_invertebresbenthiques.RDS")
sites <- st_as_sf(sites,
                  coords = c("X", "Y"),
                  crs = "EPSG:4326")
```

# 2. Calcul des distances entre bassins avec l’indice ßsim [3]

```{r}
dist_subtidal <- dissimilarity(t(as.matrix(subtidaldb)))
```

# 3. Visualisation des distances entres sites
```{r fig.width=8, fig.height=8}
matrix_dist <- net_to_mat(dist_subtidal,
                          weight = TRUE, squared = TRUE, symmetrical = TRUE)
matrix_dist <- as.dist(matrix_dist)

subtidal_nmds <- metaMDS(matrix_dist, center=TRUE)

col_subtidal <- recluster.col(subtidal_nmds$points)

colnames(col_subtidal) <- c("nmdsx", "nmdsy", "nmdsred", "nmdsgreen", "nmdsblue")

sites <- cbind(sites, 
               col_subtidal[match(sites$station_id,
                                  rownames(col_subtidal)), ])


op <- par(mfrow = c(2, 1), mar = c(4.1, 4.1, 1.1, 1.1))
recluster.plot.col(col_subtidal)

plot(sites[1],
     col = rgb(red = sites$nmdsred,
               green = sites$nmdsgreen,
               blue = sites$nmdsblue,
               maxColorValue = 255),
     pch = 16, cex = .7, reset = FALSE)
wm <- ne_coastline(scale = 50, returnclass = "sf")
plot(wm[1], add = TRUE)
```

Qu'observez-vous sur la NMDS et sur la carte ? Comment est distribuée la diversité beta ? Semble-t-il y avoir un effet spatial ou pas ? Cet effet est-il le seul ? 

Il semble y avoir un gradient de dissimilarité entre les sites situés autour de la Bretagne. D'une manière générale, plus les sites sont proches spatialement, plus ils semblent similaires. Cependant il y a des exceptions, notamment dans la rade de Brest ou au niveau de Lannion, où des sites très proches semblent parfois être très dissimilaires, ce qui ne peut donc uniquement être expliqué par la proximité spatiale.

Au niveau des couleurs, il apparait que certains sites éloignés spatialement peuvent être similaires (e.g. Ria d'Etel et rade de Brest). Il s'agit de sites partageant des conditions environnementales similaires (eaux turbides).

# 4. Faire la classification ascendante hiérarchique 

```{r}
hclust_subtidal <- hclu_hierarclust(dist_subtidal,
                                    keep_trials = TRUE)

plot(hclust_subtidal)
```

La dissimilarité entre les sites est assez faible, inférieure à 0.4, et plutôt de l'ordre de 0.1 à 0.3. Cela signifie que les sites partagent un grand nombre d'espèces en commun, et donc la répartition en groupe impliquera des groupes faiblement différents dans leur composition en espèces.


# 5. Evaluer la qualité de la classification consensus

```{r}
hclust_subtidal
```

La valeur de corrélation cophénétique de l'arbre retenu est assez faible par rapport à celles des arbres individuels. C'est problématique, car cela signifie que les distances de la matrice de distance sont mal représentées dans l'arbre. L'arbre étant une simplification de la matrice de distance, on peut en déduire que cette méthode approche un certain degré de perte d'information qui peut biaiser notre perception des relations entre les sites.


Comparons l'arbre retenu avec l'un des arbres générés aléatoirement (je prends le premier ici, mais si c'est le premier qui a le meilleur coefficient de corrélation cophénétique, dans ce cas prenez le second)

```{r fig.height = 10, fig.width = 16}
arbre_run1 <- hclust_subtidal$algorithm$trials[[1]]$hierartree

par(mfrow = c(2, 1))
plot(hclust_subtidal)
plot(arbre_run1, hang = -1)
```

Dans l'ensemble, les sites restent à peu près groupés de la même manière en bas de l'arbre. Par contre, les groupes de sites ne se relient pas aux mêmes endroits entre les deux arbres. Cela suggère que choisir l'un des deux arbres présente un certain degré d'arbitrarité qui est problématique, car le critère de choix entre les deux arbres (le coefficient de corrélation cophénétique) montre que les deux arbres sont quasiment équivalents en qualité de représentation de la matrice de distance. 

```{r}
# Coeff de l'arbre 'optimal'
hclust_subtidal$algorithm$final.tree.coph.cor
# Coeff du premier arbre
hclust_subtidal$algorithm$trials[[1]]$cophcor
```

# 6. Rechercher la hauteur à laquelle couper l'arbre

```{r}
hclust_subtidal <- cut_tree(hclust_subtidal,
                            n_clust = 2:50)
hclust_subtidal
```

```{r}
eval_partitions <- partition_metrics(hclust_subtidal,
                                     dissimilarity = dist_subtidal,
                                     eval_metric = "pc_distance")

optimal_partition_subtidal <- find_optimal_n(eval_partitions, criterion = "cutoff", 
                                             metric_cutoffs = .50)

hclust_subtidal <- cut_tree(hclust_subtidal,
                            n_clust = optimal_partition_subtidal$optimal_nb_clusters$pc_distance)

```

Dans mon cas ici, j'ai `r optimal_partition_subtidal$optimal_nb_clusters$pc_distance` clusters, et la hauteur de coupe est de `r round(cut_tree(hclust_subtidal, n_clust = optimal_partition_subtidal$optimal_nb_clusters$pc_distance)$cluster_info$output_cut_height, 3)`



# 7. Faire la carte des clusters obtenus

```{r}
sites$clusters <- hclust_subtidal$clusters[match(sites$station_id,
                                                 hclust_subtidal$clusters$ID), 2]
ggplot() +
  geom_sf(data = sites, aes(col = clusters)) +
  geom_sf(data = wm) +
  scale_color_discrete() +
  xlim(-5, -1) + ylim(47, 49.5)

```

Décrivez le résultat que vous obtenez : 

- Semble-t-il y avoir différents clusters ?

On trouve différents clusters, même s'ils sont, au final, assez peu dissimilaires (cf. illustration de l'arbre à l'étape #5). Retenez que, la méthode de Holt (ou tout autre méthode similaire) vous donnera toujours des clusters. Ces clusters peuvent avoir un sens biologique, mais n'oubliez pas la hauteur à laquelle vous avez coupé l'arbre. Ici, la hauteur d'environ 0.3 indique que pour appartenir à des clusters différents, les sites ne doivent avoir en moyenne que 30% de dissimilarité. Ce seuil peut sembler faible, mais il s'agit d'une étude à l'échelle régionale, et donc il est cohérent qu'il soit faible comparé à des analyses à échelles plus larges où les faunes sont plus dissimilaires et donc où le seuil tournera à des valeurs bien élevées. 

- Comment sont-ils distribués ? 

Les sites proches sont généralement dans les mêmes clusters, tandis que les sites éloignés sont dans des clusters différents. Cependant, on note qu'il existe des sites parfois très proches qui peuvent appartenir à des clusters différents (rade de Brest, Ouessant, Lannion).

- Est-ce que les sites sont assemblés en clusters en suivant un patron spatial évident ? 

En général oui, avec des différences notables localement.

- Est-il possible que d'autres facteurs expliquent les clusters identifiés pour les sites ?

Oui, car des sites proches sont dans des clusters très différents. Une analyse des clusters en fonction des paramètres environnementaux permettrait de le démontrer. En l'occurrence, la turbidité, l'exposition des tombants, leur degré de perturbation peuvent expliquer l'appartenance à différents clusters.


- Quelles difficultés éprouvez-vous à l'interprétation ? Comment faudrait-il y remédier ?

Il y a trop de clusters et les couleurs sont trop proches ce qui rend l'interprétation très difficile. Il faudrait réduire le nombre de clusters, ou bien les représenter séparément pour bien visualiser quels clusters sont distribués où.
